臺北高等行政法院判決
　　　　　　　　　　　　　　　　　　 93年度訴字第1928號
　　　　　　　　　　　　　　　.
原　　　告　精碟科技股份有限公司
代　表　人　甲○○
訴訟代理人　乙○○
　　　　　　吳金池（會計師）
被　　　告　財政部臺北關稅局
代　表　人　詹昭鐶（局長）
訴訟代理人　丙○○
　　　　　　丁○○
上列當事人間因關稅法事件，原告不服財政部中華民國93年5月
10日台財訴字第0930016394號訴願決定，提起行政訴訟。本院判
決如下：
　　主  文
訴願決定及原處分均撤銷。
被告應作成准予退還原告關稅新台幣捌拾參萬捌仟柒佰陸拾肆元
之行政處分。
訴訟費用由被告負擔。
　　事  實
甲、事實概要：
  　原告於民國（下同）92年8月15日間向被告報運自日本進口
    DVD-R Production Liner /Profi-Liner乙批（進口報單號
    碼：CH/92/522/09214號），經電腦篩選通關方式為C1免審
    免驗，並於同年8月18日完稅放行在案。嗣原告於92年12月
    24日以精碟（92）總字第92122413號申請書檢具經濟部工業
    局92年11月20日簽證核准文號ID2Ｚ0000000000號之「製造業
    及相關技術服務業屬於科學工業進口國內尚未製造之機器設
    備證明書」影本，向被告申請退還關稅。被告以其已逾財政
    部86年4月17日台財關第862000293號函釋（下稱86年函釋）
    應於貨物進口之翌日起4個月內檢具減免稅文件向海關申請
    補正並辦理退稅之規定期限，乃以93年1月27日北普棧字第
    0930100425號函否准其退還關稅之申請。原告不服，提起訴
    願，遭決定駁回，遂提起行政訴訟。
乙、兩造聲明：
  一、原告聲明：
    (一)訴願決定及原處分均撤銷。
    (二)被告應作成給付原告新台幣838,764元之行政處分，利息
      部分捨棄。
  二、被告聲明：駁回原告之訴。
丙、兩造之爭點：
    被告依據財政部86年函釋，以本件已逾補正期限而否准退還
    原告已繳納之進口關稅，是否合法？
原告主張：
一、關於被告之處分引用無效之職權命令部分：
    被告於訴願決定主張：「‧‧‧本部92年5月16日台財關字
    第0920550338號函（下稱92年函釋）僅係對於已完納之進口
    關稅退回之證明文件及申辦手續加以補充．．．另對於已進
    口繳稅確定案件，查本部86年4月17日台財關第862000293號
    函發布前，悉依已停止適用之69年3月28日台財關第13658
    號函（下稱69年函釋）辦理，依修訂意旨及沿革，查舊函釋
    規定已進口繳稅確定案件，除法律另有規定可予退稅者外，
    貨物進口後，不得再行檢具有關證明文件或要求發還其已納
    之關稅，上開函釋雖行之有年，惟以廠商屢有爭議，為落實
    執行政府產業政策及推行為民服務之宗旨，案經本部賦稅革
    新小組關務研究分組研議後，函請財政部關稅總局對依規定
    得減免關稅之貨物，納稅義務人於進口時，未依關稅法第5
    條之1（現行條文第14條）第3項第1款申請繳納保證金而繳
    稅之案件，如於貨物進口放行前或放行後『一定期間』內檢
    具減、免關稅有關證明文件，向海關補正，經海關核准減、
    免關稅者，准予退還其已繳納之關稅。至『一定期間』以4
    個月為其補正期間，故86年4月17日以後已進口繳稅確定案
    件，如欲檢具證明文件補正申請減免關稅，應符合新發布函
    釋規定之程序要件，亦無爭議。」云云主張原告依促進產業
    升級條例第9條之1規定，申請退回92年2月8日以後已完納之
    國內尚未製造機器設備之進口稅捐，應於進口貨物通關放行
    翌日起4個月內為之，逾期不予退回之行政處分，看似適法
    實則不然。蓋被告主張69年函釋為86年函釋之前釋且92年函
    釋為86年函釋之後釋，則86年函釋之前釋即69年函釋尚明定
    「除法律另有規定可予退稅者外」之除外規定，且86年函釋
    之後釋即92年函釋第1條同被告主張，僅係對於已完納之進
    口關稅退回之證明文件及申辦手續加以補充，概無期間之限
    制。同函第2條係針對促進產業升級條例第9條之1第2項之申
    辦手續規定亦無期間限制。同函第3條係對於已向海關申請
    繳納保證金先行驗放者，補辦手續之相關規定，應依關稅法
    第14條暨相關規定辦理，復無對納稅義務人踐行退回已進口
    繳稅確定案件之期間限制。86年函釋之前釋及後釋皆未限制
    納稅義務人依法律請求退回已完納進口稅捐之期限，則86年
    函釋除與後釋有牴觸外，且其行為時法律86年函釋係其本諸
    中央主管機關職權對關稅法第5條之1（現行法第14條）所為
    之核釋，俾使通關完稅程序儘速完成且不任令課稅行為與否
    延宕無期。財政部關稅總局本諸權責於發布86年函釋之時，
    依被告行為時法律（尚無行政程序法之適用）其位階可能如
    被告主張為法規命令。惟至88年2月3日中華民國總統華總一
    義字第8800027120號令制定行政程序法全文175條。則當依
    法務部90年2月2日法90律字第001961號函釋：「按行政程序
    法第150條規定：本法所稱法規命令，係指行政機關基於法
    律授權，對多數不特定人民就一般事項所作抽象之對外發生
    法律效果之規定。（第1項）法規命令之內容應明列其法律
    授權之依據，並不得逾越法律授權之範圍與立法精神。（第
    2項）其所稱『法規命令』，須具備『行政機關基於法律授
    權訂定』及『對多數不特定人民就一般事項所作抽象之對外
    發生法律效果之規定』二項要件，如僅符合上開二項要件之
    一者，則不屬之。」則86 年函釋非屬行政程序法所稱「法
    規命令」，而係中央法規標準法第7條所明定之「職權命令
    」。該等職權命令，自應依被告之上級機關即行政院89年2
    月25日台89規字第05919號函頒之「各機關依行政程序法修
    訂主管法規之參考原則」（下稱參考原則）第參部分第1點
    ：職權命令不得就法律保留事項為規定。復依「參考原則」
    第參部分第2點：現行職權命令規定之內容有涉及法律保留
    事項者，應依下列二種方式檢討之：(一)提昇為法律或於法
    律中增列授權訂定之依據。(二)廢止或刪除。行政院發布「
    參考原則」之意旨概為配合行政程序法於88年2月3日發布制
    定。故行政院行文指示所屬各機關應逐條檢視其主管之法律
    、法規命令、職權命令、行政規則等事務並本於職權審酌應
    否配合檢討修正法律或廢止、刪除者。被告既係本案之中央
    主管機關，負有依法行政之責任，被告未依上級機關所規定
    本諸職權審酌應否就86年函釋配合行政程序法之發布進行修
    正或予以廢止、刪除之。則被告以財政部關稅總局92年8月
    25日台總局徵字第0920105813號函一紙行政規則及86年函釋
    一紙職權命令逕行限制原告依法律（促進產業升級條例）退
    回已完納進口稅捐之請求權，則原告不服86年函釋及92年8
    月25日函除與上級機關之行政規則有牴觸外，且未依上級機
    關所發布之行政規則 (即『參考原則』)踐行修正程序，復
    其因無關稅法及其特別法（即促進產業升級條例）等法律授
    權得為期間限制之法源，逕以行政規則及職權命令限制納稅
    義務人依據關稅法之特別法即促進產業升級條例第9條之1退
    回已完納進口關稅之權利。原告認86年函釋與中央法規標準
    法第5條、第6條及行政程序法第174條之1均有所牴觸。故原
    告主張財政部86年函釋應依行政程序法第158條第1項第1款
    、第2款視為無效。且被告之行政處分有捨法律而就職權命
    令之瑕疵，此有被告於訴願決定理由中主張：「另對於92年
    2月8日以後已完稅通關放行之案件依據本部關稅總局92年8
    月25日台總局徵字第092105813號函之釋示，進口人於貨物
    放行逾4個月後，始檢具主管機關於貨物放行後4個月內已提
    出申請之證明文件或已經核定之證明文件向海關申請退回繳
    稅費，海關是否准予退回該項稅費乙節，應依本部86年4月
    17日台財關第862000293號函之核示辦理。．．．」云云可
    佐。該行政處分應依行政程序法第111條第1項第6款、第7款
    判決如起訴聲明。
二、關於被告違反行政程序法第131條部分：
    行政程序法第131條基於法律位階暨從新從輕原則之法理應
    優先適用於財政部86年函釋所揭之4個月期限，被告不查原
    告有依促進產業升級條例第9條之1向被告請求退回已完納之
    機器設備進口關稅之權利，該公法上請求權之消滅時效，屬
    於憲法上法律保留事項，應以法律定之（司法院釋字第474
    號解釋）。關稅法及促進產業升級條例等法律暨相關法規，
    皆未規定系爭已完納之進口關稅請求退回期間應於一定期間
    消滅之規定，關稅法及其特別法（即促進產業升級條例）既
    未規定該請求權消滅時效，自應適用行政程序法第131條：
    「公法上之請求權，除法律有特別規定外，因5年間不行使
    而消滅。公法上請求權，因時效完成而當然消滅。．．．」
    之規定。此有前開「參考原則」第壹部分第8點：「公法上
    之請求權，原則上因5年間不行使而消滅。如請求權時效期
    間有長於或短於5年之必要者，應依本法第131條第1項規定
    ，以法律為特別規定」可佐。被告牴觸行政程序法第131條
    有被告於訴願決定書理由四後段所稱：「．．．，惟本案否
    准退稅之爭點在於申請是否逾限，其補辦手續之期限，應依
    關稅法暨相關函釋規定辦理，與訴願人是否符合『科學工業
    之公司』無關．．．」等語可佐。被告因違法而限制原告之
    合法權益不返還原告已完納之進口稅捐，原告請求被告返還
    原告利益如起訴聲明。
被告主張：
一、按「為加速進口貨物通關，海關得按納稅義務人應申報之事
    項，先行徵稅驗放，事後再加審查．．．：如有應退應補稅
    款者，應於貨物放行之翌日起6個月內，通知納稅義務人，
    逾期視為業經核定。．．．進口貨物有下列情事之一者，不
    得依第1項規定先行徵稅驗放。但海關得依納稅義務人之申
    請，准其繳納相當金額之保證金，先行驗放，並限期由納稅
    義務人補辦手續，屆期未補辦者，沒入其保證金：一、納稅
    義務人未即時檢具減、免關稅有關證明文件而能補正者。．
    ．．」為行為時關稅法第14條第1項及第3項第1款所明定。
    次按「屬科學工業之公司，於91年1月1日起自國外輸入自用
    之機器、設備，在國內尚未製造，經經濟部專案認定者，免
    徵進口稅捐及營業稅。．．．第1項所稱國內尚未製造之機
    器、設備，由中央工業主管機關認定之。」及「中華民國89
    年1月1日以後修正條文，自公布日施行．．．」分別為92年
    2月6日修正之促進產業升級條例第9條之1第1項、第3項及第
    72條第2項後段所明定。又「依規定得減免關稅之貨物，納
    稅義務人於進口報關時，未依關稅法第5條之1（現行關稅法
    第14條）第3項第1款規定申請繳納保證金而繳稅之案件，如
    於貨物進口放行前或放行後（已修正為放行之翌日起）4個
    月內檢具減、免關稅有關證明文件，向海關申請補正，經海
    關核准減、免關稅者，准予退還其已繳納之關稅。」、「依
    促進產業升級條例第9條之1第1項規定：．．．及同條第3項
    規定：．．．自91年1月1日起適用。故營業人於91年1月1日
    起進口符合該條文規定之機器、設備，業經海關課徵進口稅
    捐及代徵營業稅者，依法可向海關申請退稅。」財政部86年
    4月17日台財關第00000000號及92年2月11日台財稅字第
    0910456856號函明釋在案。
二、查財政部86年函釋係對關稅法第5條之1（現行關稅法第18條
    ）有關限期補正所為之統一解釋，核其意旨應屬行政規則，
    是該訂定無需有法律之授權，為此，原告所為之主張，顯無
    理由。次查上開財政部86年函釋說明一、核示：「依規定得
    減、免關稅之貨物，納稅義務人於進口報關時，未依關稅法
    第5條之1（行為時關稅法第14條，現行關稅法第18條）第3
    項第1款規定申請繳納保證金而繳稅之案件，如於貨物進口
    放行前或放行後4個月內檢具減、免關稅有關證明文件，向
    海關申請補正，經海關核准減、免關稅者，准予退還其已繳
    納之關稅。」係為落實執行政府產業政策及推行為民服務宗
    旨，並嘉惠廠商於貨物進口後，准於4個月內檢具有關證明
    文件申請發還其已納關稅之德政，依大法官釋字第287號解
    釋：「行政主管機關就行政法規所為之釋示，係闡明法規之
    原意，固應自法規生效之日起有其適用。．．．」，則前揭
    函釋之適法殆無疑義，並無原告所稱與中央法規標準法第5
    條、第6條及行政程序法第174條之1相牴情形。又原告業經
    經濟部92年4月7日經授工字第09221004350號函同意認定為
    「科學工業公司」，符合「促進產業升級條例」第9條之1規
    定，並遂行其關稅退稅之申請。依原告為經經濟部認定「科
    學工業公司」之特定屬性，並據此依法申辦退稅之特殊事項
    ，自非「行政程序法第150所稱法規命令，對多數不特定人
    民就一般事項所作抽象之對外發生法律效果之規定」適用範
    疇，則無該法條之適用。再查原告於92年8月15日報運貨物
    進口，依行為時關稅法第14條（現行關稅法第18條）第1項
    規定先行徵稅放行在案，並未依同條第3項第1款規定申請繳
    納保證金辦理驗放，且貨物於92年8月18日放行，卻遲至92
    年12月29日始檢具免稅證明文件送達被告申辦退還關稅，已
    逾上開貨物放行後4個月內之期限；另不論按海關進口稅則
    增註規定減、免進口稅案件，或依「促進產業升級條例」第
    9條之1免徵進口稅費案件，蓋皆依據行為時關稅法第14條（
    現行關稅法第18條）第1項或第3項規定辦理而適用前揭函釋
    ；再依「關稅法」特別法優於「行政程序法」普通法原則，
    則被告依據關稅法暨相關函釋否准原告退還關稅之申請，乃
    於法有據。
三、查「行政機關為行政行為時，除法律另有規定外，應依本法
    規定為之。．．．」「行政行為應受法律及一般法律原則之
    拘束。」為「行政程序法」第3條、第4條明文規定，按原告
    辦理貨物通關進口繳稅放行暨踐行退還關稅之申請，蓋依「
    關稅法」、「促進產業升級條例」等特別法之規定辦理，而
    本案否准退稅之爭點在於貨物放行後申請退稅是否逾限，其
    補辦手續之期限，自應依「關稅法」暨相關函釋規定辦理，
    基於特別法優於普通法之法律原則，除符合「行政程序法」
    第3條、第4條規定外，自無原告所稱「行政程序法」第131
    條規定之適用。另查貨物進口人不依行為時關稅法第14條第
    3項（現行關稅法第18條第3項）申請繳納相當金額之保證金
    先行驗放，則依行為時關稅法第40條（現行關稅法第45條）
    規定，應於收到稅款繳納證之翌日起30日內，依規定格式以
    書面向海關申請復查，是上開4個月限期之規定，在關稅法
    第18條第4項訂定前，應屬好意施惠性質；又因促進產業升
    級條例並非關稅法之特別法，則兩者效力，彼此不相容納（
    按：該免稅函於有效期內，仍可繼續使用，是其與本件無涉
    ），據此，本件亦無行政程序法第127條之適用，所訴顯有
    誤解，委無足採。
　　理  由
甲、程序方面：
    本件被告代表人於93年7月16日變更為詹昭鐶，經其聲明承
    受訴訟，核並無不合，應予准許。
乙、實體方面：
一、按「為加速進口貨物通關，海關得按納稅義務人應申報之事
    項，先行徵稅驗放，事後再加審查．．．：如有應退應補稅
    款者，應於貨物放行之翌日起6個月內，通知納稅義務人，
    逾期視為業經核定。．．．進口貨物有下列情事之一者，不
    得依第1項規定先行徵稅驗放。但海關得依納稅義務人之申
    請，准其繳納相當金額之保證金，先行驗放，並限期由納稅
    義務人補辦手續，屆期未補辦者，沒入其保證金：一、納稅
    義務人未即時檢具減、免關稅有關證明文件而能補正者。．
    ．．」為行為時關稅法第14條第1項及第3項第1款所明定。
    次按「屬科學工業之公司，於91年1月1日起自國外輸入自用
    之機器、設備，在國內尚未製造，經經濟部專案認定者，免
    徵進口稅捐及營業稅。．．．第1項所稱國內尚未製造之機
    器、設備，由中央工業主管機關認定之。」及「中華民國89
    年1月1日以後修正條文，自公布日施行．．．」分別為92年
    2月6日修正之促進產業升級條例第9條之1第1項、第3項及第
    72條第2項後段所明定。又「依規定得減免關稅之貨物，納
    稅義務人於進口報關時，未依關稅法第5條之1（現行關稅法
    第14條）第3項第1款規定申請繳納保證金而繳稅之案件，如
    於貨物進口放行前或放行後（已修正為放行之翌日起）4個
    月內檢具減、免關稅有關證明文件，向海關申請補正，經海
    關核准減、免關稅者，准予退還其已繳納之關稅。」、「依
    促進產業升級條例第9條之1第1項規定：．．．及同條第3項
    規定：．．．自91年1月1日起適用。故營業人於91年1月1日
    起進口符合該條文規定之機器、設備，業經海關課徵進口稅
    捐及代徵營業稅者，依法可向海關申請退稅。」財政部86年
    4月17日台財關第00000000號函及92年2月11日台財稅字第
    0910456856號函明釋在案。
二、原告於92年8月15日間向被告報運自日本進口DVD-R
    Production Liner /Profi-Liner乙批（進口報單號
    碼：CH/92/522/09214號），經電腦篩選通關方式為C1免審
    免驗，並於同年8月18日完稅放行在案。嗣原告於92年12月
    24日以精碟（92）總字第92122413號申請書檢具經濟部工業
    局92年11月20日簽證核准文號ID2Ｚ0000000000號之「製造業
    及相關技術服務業屬於科學工業進口國內尚未製造之機器設
    備證明書」影本，向被告申請退還關稅。被告以其已逾財政
    部86年函釋規定貨物進口之翌日起4個月內檢具減免稅文件
    補正之期限，遂否准其退還關稅之申請，固非無見，惟查：
（一）財政部86年函釋作成時施行之關稅法第5條之1第3項第1款
      規定「進口貨物有左列情事之一者，不得依第一項規定先
      行徵稅驗放。但海關得依納稅義務人之申請，准其繳納相
      當金額之保證金，先行驗放，並限由納稅義務人補辦手續
      ，逾期未補辦者，沒入其保證金：一納稅義務人未即時檢
      具減、免關稅有關證明文件而能補正者。」，另本件行為
      時關稅法第14條第3項第1款亦僅規定：「進口貨物有下列
      情事之一者，不得依第一項規定先行徵稅驗放。但海關得
      依納稅義務人之申請，准其繳納相當金額之保證金，先行
      驗放，並限期由納稅義務人補辦手續，屆期未補辦者，沒
      入其保證金：一、納稅義務人未即時檢具減、免關稅有關
      證明文件而能補正者。」均未針對得減免關稅之貨物，於
      進口報關時，未依上開條文第3項第1款申請繳納保證金而
      繳稅之情形，規定納稅義務人得申請退還其已繳納之關稅
      之期限，亦未授權行政機關得以行政命令就此種公法上退
      稅請求權之時效為如何之限制，則系爭86年函釋逕行規定
      ：「依規定得減免關稅之貨物，納稅義務人於進口報關時
      ，未依關稅法第5條之1（行為時為第14條）第3項第1款規
      定申請繳納保證金而繳稅之案件，如於貨物進口放行前或
      放行後（已修正為放行之翌日起）4個月內檢具減、免關
      稅有關證明文件，向海關申請補正，經海關核准減、免關
      稅者，准予退還其已繳納之關稅。」無異規定納稅義務人
      對於得減免關稅之貨物，申請退還其已繳納之關稅者，須
      於貨物進口放行前或於放行之翌日起4個月內為之，逾期
      即喪失其請求權。按人民有依法律納稅之義務，憲法第19
      條定有明文，本件系爭貨物既為依法得免關稅之貨物，除
      「法律」另有規定外，原告並無納稅之義務。揆諸司法院
      釋字第474號解釋所揭示「有關人民自由權利之限制應以
      法律定之，並不得逾越必要之程度，應依法律規定之事項
      不得以命令定之，憲法第23條、中央法規標準法第5條、
      第6條均有明定。若以法律授權限制人民自由權利者，須
      法有明示其授權之目的、範圍及內容並符合具體明確之要
      件，主管機關根據授權訂定施行細則，自應遵守上述原則
      ，不得逾越母法規定之限度或增加法律所無之限制。時效
      制度不僅與人民權利義務有重大關係，且其目的在於尊重
      既存之事實狀態，及維持法律秩序之安定，與公益有關，
      須逕由法律明定，自不得授權行政機關衡情以命令訂定或
      由行政機關依職權以命令訂之。．．．」之意旨，系爭86
      年函釋即與中央法規標準法第5條、第6條規定法律保留原
      則有所抵觸，依司法院大法官釋字第216號解釋，本院本
      不受其拘束，並不予適用。被告援引此函釋，以原告申請
      退還其已繳納之關稅款，已逾貨物進口放行之翌日起4個
      月之期限，否准其退還關稅之申請，對原告已發生得免稅
      之進口貨物，應繳納進口稅捐之不利結果，自難予以維持
      。
（二）次按「依促進產業升級條例第9條之1第1項規定：『屬科
      學工業之公司，於91年1月1日起自國外輸入自用機器、設
      備，在國內尚未製造，經經濟部專案認定者，免徵進口稅
      捐及營業稅』及同條第3項規定：『第1項所稱國內尚未製
      造之機器、設備，由中央工業主管機關認定之』，並自91
      年1月1日起適用。故營業人於91年1月1日起進口符合該條
      文規定之機器、設備，業經海關課徵進口稅捐及代徵營業
      稅者，依法可向海關申請退稅。」為財政部92年2月11日
      台財稅字第0910456856號及92年5月16日台財關字第
      0920550338號函釋示在案，經核與關稅法相關規定無違，
      且為適用促進產業升級條例之合目的性解釋，應予適用。
      由此函釋亦足見，進口人有向海關申請退稅之公法請求權
      ，並未限制必需符合行為時關稅法第14條（現行法第18條
      ）第3項第1款規定，以進口時業已繳納保證金先行驗放，
      且需於「進口放行之翌日起4個月之期限」或「促進產業
      升級條例第9條之1第1項生效日起4個月之期限」之限制，
      否則92年2月6日增訂之促進產業升級條例第9條之1第1項
      可溯及既往生效之規定，將因關稅法之規定成為具文；而
      就同一行為時關稅法第14條規定之解釋，自不能謂92年2
      月8日促進產業升級條例第9條之1第1項生效日前，進口人
      有「申請退稅之公法請求權」，而92年2月9日以後進口者
      ，則無「申請退稅之公法請求權」。
（三）又依行政程序法第174條之1規定「本法施行前，行政機關
      依中央法規標準法第7條訂定之命令，須以法律規定或以
      法律明列其授權依據者，應於本法施行後2年內，以法律
      規定或以法律明列其授權依據後修正或訂定；逾期失效。
      」，其所稱之「命令」並不限於職權命令，尚包括法規命
      令在內。申言之，職權命令及無具體授權之法規命令（例
      如概括授權之施行細則）規範內容涉及人民之權利義務者
      ，均有其適用（法務部91年3月14日法律字第0910006101
      號函釋意旨參照）。其規範內容涉及人民之權利義務者，
      亦應於行政程序法90年1月1日施行後2年內，改以法律規
      定，或於法律中增列其授權依據後修正或重新訂定之，逾
      期即失其效力。此觀諸關稅法於93年5月5日修正公布之增
      列第18條（原第14條）第4項「依法得減免關稅之進口貨
      物，未依前項第一款規定申請繳納保證金而繳稅者，得於
      貨物進口放行前或放行後4個月內，檢具減、免關稅證明
      文件申請補正及退還其應退之關稅」及其立理由所載「第
      4項新增。財政部86年4月17日台財關第86000293號函之內
      容，涉及人民權利義務之免稅規定，爰提升法律位階，於
      本法中訂定，以符租稅法定主義」，亦足證被告據以駁回
      原告申請所引之財政部上開函令，已涉及人民權利義務，
      依行政程序法第174條之1規定，應以法律或法律明列授權
      而訂定命令而行之，財政部於行政程序法90年1月1日施行
      後2年內，未改以法律規定，或於法律中增列其授權依據
      後修正或重新訂定之，則自92年1月2日以後，該函令即已
      失其效力，被告亦不得加以適用。迺財政部關稅總局未注
      意及此，於其因逾2年已自92年1月1日失效後，仍以92年8
      月25日台總局徵字第0920105813號函指示下級機關之被告
      援用，被告遂以92年11月10日基普進字第0920109695號函
      援引該已失效之函令，以原告申請退還其已繳納之關稅款
      ，已逾貨物進口放行之翌日起4個月之期限，否准其退還
      關稅之申請，自有違誤。
（四）又按「短徵、溢徵或短退、溢退稅款者，海關應於發覺後
      通知納稅義務人補繳或具領，或由納稅義務人自動補繳或
      申請發還。前項補繳或發還期限，以1年為限；短徵、溢
      徵者，自稅款完納之翌日起算；短退、溢退者，自海關填
      發退稅通知書之翌日起算。．．」行為時關稅法第59條雖
      定有明文，此固係對在通關程序中未提起復查、訴願及行
      政訴訟之救濟程序，因而課稅確定者之退補關稅之規定，
      惟依同法施行細則第55條規定「本法第59條所稱短徵或溢
      徵之稅款，指海關或納稅義務人於稅款完納後，因發現稅
      則號別、稅率適用、稅款計算、稅單填寫、幣別、計價單
      位、匯率、運費或保險費顯然錯誤致短徵或溢徵者。所稱
      短退或溢退稅款，指海關或退稅申請人於退稅款核定通知
      後，因退稅款計算或退稅通知書填寫等顯然錯誤致短退或
      溢退者。．．」，將依法令規定本應免徵進口稅捐，卻已
      實際繳稅之情形排除在「溢徵」之範圍之外，則對於91年
      1 月1日起進口符合促進產業升級條例第9條之1第1項規定
      之機器、設備，業經海關課徵進口稅捐及代徵營業稅者，
      其依法向海關申請退稅時，亦無須受從稅款完納之翌日起
      算1年之限制，而應適用行為時行政程序法第131條第1項
      「公法上之請求權，除法律有特別規定外，因5年間不行
      使而消滅」之規定，以自其稅款完納之翌日起算5年為其
      請求權時效，本件原告申請時既未逾5年，而93年5月5日
      修正生效之關稅法第18條第4項雖已增定「依法得減免關
      稅之進口貨物，未依前項第1款規定申請繳納保證金而繳
      稅者，得於貨物進口放行前或放行後4個月內，檢具減、
      免關稅有關證明文件申請補正及退還其應退之關稅」，即
      係將系爭財政部86年4月17日台財關第862000293號函令內
      容，提昇為法律規定，依法律不溯及既往原則，本件並不
      適用，本件仍應適用有利於原告之行為時關稅法及行政程
      序法第131條第1項之規定。
四、綜上所述，被告依財政部關稅總局違法之92年8月25日函釋
    所為之否准退還之處分，於法尚有違誤，訴願決定予以駁回
    ，亦有未合，均應由本院予以撤銷。並命被告作成准予退還
    本件關稅之行政處分。
據上論結，本件原告之訴為部分有理由部分無理由，爰依行政訴
訟法第104條，民事訴訟法第79條，判決如主文。
中　　華　　民　　國　　94　　年　 　7　　月　　6　　 日
                            第五庭審判長法  官　 黃清光
                                        法  官   帥嘉寶
                                        法  官　 劉介中
上為正本係照原本作成。
如不服本判決，應於送達後20日內，向本院提出上訴狀並表明上
訴理由，如於本判決宣示後送達前提起上訴者，應於判決送達後
20日內補提上訴理由書（須按他造人數附繕本）。
中　　華　　民　　國　　94　　年　 　7　　月　　6　　 日
                                        書記官   楊子鋒
